ACORDAO-COMPLETO-2493318

ACÓRDÃO 1564/2022 ATA 9/2022 - SEGUNDA CÂMARA

VISTOS, relatados e discutidos estes autos em que se aprecia recurso de reconsideração interposto pela Associação Gomes de Matos/DF contra o Acórdão 4580/2021-TCU-Segunda Câmara;
ACORDAM os Ministros do Tribunal de Contas da União, reunidos em Sessão da Segunda Câmara, diante das razões expostas pelo Relator, em:
9.1. com fundamento no art. 33 da Lei 8.443/92, c/c. artigo 285, caput e §2º, do Regimento Interno/TCU, não conhecer do recurso de reconsideração;
9.2. dar ciência deste acórdão ao recorrente.

Tomada de contas especial instaurada pelo Ministério do Esporte em razão de possíveis irregularidades na execução do objeto do Convênio/ME/Associação Gomes de Matos/DF 164/2006, no âmbito do Programa Segundo Tempo.

Segunda Câmara

Ministério da Cidadania; Ministério do Esporte (extinto); Secretaria Especial do Esporte.

3. Recorrente: Associação Gomes de Matos (26.502.625/0001-45).

13.1. Ministros presentes: Augusto Nardes (na Presidência), Aroldo Cedraz, Bruno Dantas (Relator) e Antonio Anastasia.
13.2. Ministro-Substituto presente: Marcos Bemquerer Costa.

ACORDAO-COMPLETO-2537779

Acórdão 5041/2022 - Segunda Câmara

BRUNO DANTAS

Ministro Augusto Nardes.

Cuidam os autos de recurso de reconsideração interposto pela Associação Gomes de Matos/DF (peça 45) contra o Acórdão 4580/2021-TCU-Segunda Câmara.
A deliberação recorrida apresentou o seguinte teor (grifos acrescidos) :
"9.1. considerar revel, para todos os efeitos, Antônio José Gomes de Matos, dando-se prosseguimento ao processo, com fulcro no art. 12, § 3º, da Lei 8.443/1992;
9.2. rejeitar as alegações de defesa apresentadas pela Associação Gomes de Matos/DF;
9.3. julgar irregulares, nos termos dos arts. 1º, inciso I, 16, inciso III, alíneas 'b' e 'c', da Lei 8.443/1992, c/c os arts. 19 e 23, inciso III, da mesma Lei, as contas da Associação Gomes de Matos/DF e Antônio José Gomes de Matos, Presidente da Associação, condenando-os solidariamente ao pagamento da importância de R$ 678.579,85, atualizada monetariamente e acrescidas dos juros de mora, calculadas a partir da data de 27/8/2007 até a data da efetiva quitação do débito, fixando-lhes o prazo de quinze dias, para que comprovem, perante o Tribunal (art. 214, inciso III, alínea 'a', do Regimento Interno) , o recolhimento da referida quantia aos cofres do Tesouro Nacional, nos termos do art. 23, inciso III, alínea 'a', da Lei 8.443/1992;
9.4. autorizar, desde logo, a cobrança judicial das dívidas, caso não atendidas as notificações, na forma do disposto no art. 28, inciso II, da Lei 8.443/1992;
9.5. autorizar também, desde logo, se requerido, com fundamento no art. 26, da Lei 8.443, de 1992, c/c o art. 217, §§ 1º e 2º do Regimento Interno do TCU, o parcelamento da (s) dívida (s) em até 36 parcelas, incidindo, sobre cada parcela, corrigida monetariamente, os correspondentes acréscimos legais, fixando-lhe o prazo de quinze dias, a contar do recebimento da notificação, para comprovar, perante o Tribunal, o recolhimento da primeira parcela, e de trinta dias, a contar da parcela anterior, para comprovar os recolhimentos das demais parcelas, devendo incidir, sobre cada valor mensal, atualizado monetariamente, os juros de mora devidos, no caso do débito, na forma prevista na legislação em vigor, alertando o responsável de que a falta de comprovação do recolhimento de qualquer parcela importará o vencimento antecipado do saldo devedor, nos termos do § 2º do art. 217 do Regimento Interno deste Tribunal;
9.6. enviar cópia deste acórdão ao Ministério da Cidadania, à Superintendência Regional da Polícia Federal no Distrito Federal e aos responsáveis, informando que o Relatório e o Voto que o fundamentam estão disponíveis no Portal do Tribunal (www.tcu.gov.br/acordaos) ;
9.7. enviar cópia deste acórdão à Procuradoria da República no Distrito Federal, nos termos do § 3º do art. 16 da Lei 8.443/1992 c/c o § 7º do art. 209 do Regimento Interno do TCU, para adoção das medidas cabíveis, informando que o Relatório e o Voto que o fundamentam estão disponíveis no Portal do Tribunal (www.tcu.gov.br/acordaos) "
A secretaria instrutora manifestou-se pelo não conhecimento do recurso por ser intempestivo, conforma análise abaixo transcrita (peça 47) , corroborada pelo corpo diretivo da unidade (peças 48-49) e pelo Ministério Público junto ao TCU (peça 52) :
 "É possível afirmar que a recorrente foi devidamente notificada acerca do acórdão original mediante o Ofício 14026/2021-TCU/Seproc (peças 39 e 44) no endereço de seu procurador (procuração, peça 19) , de acordo com o disposto no art. 179, II, § 7º, do Regimento Interno/TCU.
Assim, considerando que 'a data de início do prazo é contada a partir do primeiro dia em que houver expediente no Tribunal', nos termos do art. 19, §3º, da Resolução/TCU 170/2004, o termo a quo para análise da tempestividade foi o dia 9/4/2021, concluindo-se, portanto, pela intempestividade deste recurso, pois o termo final para sua interposição foi o dia 23/4/2021.
Trata-se de Tomada de Contas Especial (TCE) instaurada pelo então Ministério do Esporte (ME) (atual Secretaria Especial do Esporte do Ministério da Cidadania) , em desfavor da Associação Gomes de Matos/DF e de Antônio José Gomes de Matos, ex-Presidente da Associação. A TCE foi motivada em razão da inexecução parcial do objeto e irregularidades na execução física e financeira do Convênio 164/2006 (peça 1, p. 127-147) .
A avença tinha por objeto a implantação de vinte e cinco núcleos do Programa Segundo Tempo, no Distrito Federal, para o atendimento de cinco mil crianças e jovens, matriculadas no ensino fundamental e médio da rede pública de ensino. Para tanto, foram previstos R$ 1.514.400,00, sendo R$ 1.452.000,00 a cargo do concedente e R$ 62.400,00 como contrapartida do convenente (peça 1, p. 127, 133 e 135) , com vigência de 29/6/2006 a 29/6/2007, como prazo de sessenta dias para apresentar a prestação de contas final.
No âmbito desta Corte de Contas, foi procedida a citação dos responsáveis, sendo que somente a Associação apresentou alegações de defesa. Contudo, os argumentos ofertados não foram aptos a elidir as irregularidades.
Posto isso, o processo foi apreciado por meio do Acórdão 4580/2021-TCU-Segunda Câmara, relator Ministro Augusto Nardes, que julgou irregulares as contas dos responsáveis e lhes aplicou débito (peça 32) .
Devidamente notificada, a recorrente interpõe a presente peça recursal intempestiva.
Preliminarmente, faz-se mister ressaltar que o artigo 32, parágrafo único, da Lei 8.443/92, estatui que 'não se conhecerá de recurso interposto fora do prazo, salvo em razão de superveniência de fatos novos, na forma do Regimento Interno'.
Regulamentando esse dispositivo, o artigo 285, § 2º, do RI/TCU dispõe que 'Não se conhecerá de recurso de reconsideração quando intempestivo, salvo em razão de superveniência de fatos novos e dentro do período de cento e oitenta dias contado do término do prazo indicado no caput, caso em que não terá efeito suspensivo'.
Para que o presente recurso possa ser conhecido, uma vez interposto dentro do período de cento e oitenta dias, torna-se necessária a superveniência de fatos novos.
Na peça ora em exame, a recorrente argumenta, em síntese, que:
a) a tomada de contas foi instaurada mais de seis anos após a apresentação da prestação de contas (peça 45, p. 6-7) ;
b) as vistorias in loco fundamentaram a rejeição parcial das contas. Contudo, tais vistorias apuraram situações que levariam a conclusões diversas e mais favoráveis, cabendo destaque ao fato de que se verificou que todos os 25 núcleos se encontravam em atividade. Adicionalmente, 24 núcleos funcionavam três vezes por semana em dois turnos - matutino e vespertino. No entanto, a vistoria ocorreu em apenas um dia e um turno das atividades, sendo, assim, insuficiente para concluir pela inexecução (peça 45, p. 8) ;
c) a amostragem se limitou a um terço de dias de atividades e a um sexto dos turnos oferecidos (peça 45, p. 9) ;
d) houve dificuldades em atrair os jovens alvos da ação social em decorrência de atrasos do Ministério concedente em fornecer os materiais básicos para as atividades (peça 45, p. 9-10) ;
e) a segunda visita técnica compareceu em apenas dezesseis dos 25 núcleos, em um único turno, em período chuvoso e de provas finais, o que reduz, por si só, o número de alunos presentes. Tais questões não foram devidamente consideradas pelo tomador de contas (peça 45, p. 11-12) ;
f) as observações destacadas merecem reavaliação pelo TCU (peça 45, p. 13-14) ;
g) o Parecer de Avaliação dos Aspectos Técnicos 81/2008 baseou-se nas duas vistorias, sem observar que as amostras foram feitas em números de núcleos distintos, além de desconsiderar as situações adversas apontadas, o que comprometeu as conclusões. Tais incorreções perpetuaram-se nesta TCE (peça 45, p. 14-17) ;
h) houve a prescrição da pretensão ressarcitória (peça 45, p. 17-21) .
Os argumentos apresentados estão desacompanhados de qualquer documento.
Isto posto, observa-se que a recorrente busca afastar sua responsabilidade por meio de argumentos e teses jurídicas que, ainda que inéditos, não são considerados fatos novos por este Tribunal, conforme consolidada jurisprudência desta Corte (Acórdão 2308/2019-TCU-Plenário, Acórdão 1760/2017-TCU-Primeira Câmara e Acórdão 2860/2018-TCU-Segunda Câmara) .
Com efeito, novas linhas argumentativas representariam elementos ordinários que somente justificariam o seu exame na hipótese de interposição tempestiva do recurso. Entendimento diverso estenderia para cento e oitenta dias, em todos os casos, o prazo para interposição dos recursos de reconsideração e pedido de reexame, tornando letra morta o disposto no artigo 33 da Lei 8.443/92, que estabelece período de quinze dias para apresentação destes apelos.
A tentativa de se provocar a pura e simples rediscussão de deliberações do TCU com base em discordância com as conclusões deste Tribunal não se constitui em fato ensejador do conhecimento do recurso fora do prazo legal.
Por todo o exposto, não há que se falar na existência de fatos novos no presente expediente recursal, motivo pelo qual a impugnação não merece ser conhecida, nos termos do artigo 32, parágrafo único, da Lei 8.443/92"
	É o relatório.

Alvaro de Castro (41.358/OAB-DF), Henrique de Sousa Lima (53.484/OAB-DF) e outros, representando Associação Gomes de Matos.

Procurador Sergio Ricardo Costa Caribé.

TOMADA DE CONTAS ESPECIAL. CONVÊNIO. PROGRAMA SEGUNDO TEMPO. INEXECUÇÃO PARCIAL DO OBJETO PACTUADO E IRREGULARIDADES NA EXECUÇÃO FÍSICA E FINANCEIRA DO AJUSTE. CITAÇÃO. REJEIÇÃO DAS ALEGAÇÕES DE DEFESA. PRESCRIÇÃO DA MULTA. CONTAS JULGADAS IRREGULARES. DÉBITO. AUSÊNCIA DE PREENCHMENTO DOS PRESSUPOSTOS DE ADMISSIBILIDADE EM RAZÃO DA INTEMPESTIVIDADE. NÃO CONHECIMENTO.

TOMADA DE CONTAS ESPECIAL (TCE)

Secretaria de Recursos (Serur); Secretaria de Controle Externo da Educação, da Cultura e do Desporto (SecexEducação).

Em julgamento, recurso de reconsideração interposto pela Associação Gomes de Matos/DF contra o Acórdão 4580/2021-TCU-Segunda Câmara, por meio do qual o Tribunal julgou irregulares suas contas, imputando-lhe débito, em razão de irregularidades identificadas na execução do objeto do convênio 164/2006, firmado com o então Ministério do Esporte (ME) , atual Secretaria Especial do Esporte do Ministério da Cidadania.
A secretaria instrutora e o Ministério Público junto ao TCU propõem o não conhecimento do recurso, por ser intempestivo.
Concordo os pareceres exarados nos autos, cujos fundamentos, transcritos no Relatório Precedente, adoto como razões de decidir.
Conforme a análise realizada pela secretaria de recursos, a parte foi validamente notificada em 8/4/2021, sendo o termo a quo para análise da tempestividade o dia 9/4/2021, e o expediente só foi protocolado em 26/4/2021, após o total de 17 dias do recebimento da comunicação processual.
  Assim, considerando que o prazo para a interposição do recurso de reconsideração é de quinze dias, conforme estabelecido nos arts. 32 e 33 da Lei 84.443/1992, contados na forma estabelecida pelo art. 183 do Regimento Interno do TCU, o apelo deve ser considerado intempestivo. 
Além disso, após examinar o recurso apresentado, a Secretaria de Recursos concluiu que a peça recursal traz apenas argumentos e teses jurídicas que se limitam a tentar rediscutir as conclusões deste Tribunal acerca dos fatos já existentes à época da decisão.
Dessa forma, os elementos apresentados não ensejam o conhecimento do recurso fora do prazo legal por meio da hipótese prevista no art. 285, § 2º, do RITCU, pois não são apresentados fatos novos para satisfazer o requisito regimental.
Feitas essas considerações, acompanho o encaminhamento sugerido, no sentido de que não se deve conhecer deste expediente recursal.
Por fim, quanto à proposta de tornar sem efeito o acordão recorrido diante da ocorrência da prescrição da pretensão de ressarcimento, adoto o posicionamento clássico e há muito reiterado desta Corte pela imprescritibilidade.
No que se refere ao entendimento fixado a partir do RE 636.886/AL (Tema 899 da repercussão geral) ao presente caso, limito-me a registrar o que restou consignado pelo próprio relator, Ministro Alexandre de Moraes  (destaques acrescidos) :
"Os argumentos acima elencados conduzem à conclusão no sentido de que a pretensão executória de título executivo proveniente de decisão do TCU da qual resulte imputação de débito ou multa é prescritível; e, portanto, a ela se aplica o prazo prescricional da Lei de Execução Fiscal.
Nenhuma consideração houve acerca do prazo para constituição do título executivo, até porque esse não era o objeto da questão cuja repercussão geral foi reconhecida no Tema 899, que ficou adstrito, como sobejamente já apontado, à fase posterior à formação do título."
Na minha compreensão, diante dessa decisão e da inexistência de lei específica tratando do tema, o TCU terá necessariamente que suprir essa lacuna legislativa definindo as consequências da prescritibilidade, tais como o prazo prescricional, o início da contagem e as causas de interrupção.
Recentemente, ao apreciar o TC Processo 000.006/20173, o Tribunal decidiu remeter a análise do tema ao processo que será criado em decorrência do Acórdão 459/2022-TCU-Plenário (redator Ministro Walton Alencar Rodrigues) , de 9/3/2022, por meio do qual foi expedido comando à Secretaria-Geral de Controle Externo desta Casa para que forme grupo técnico de trabalho destinado a apresentar projeto de ato normativo que discipline "o tema da prescrição da pretensão ressarcitória e da prescrição da pretensão punitiva no âmbito do controle externo, tendo por base jurisprudência predominante do Supremo Tribunal Federal, adequando-a às especificidades das diversas formas de atuação do Tribunal de Contas da União".
Dessa forma, até a conclusão desse trabalho, permanecem vigentes, em relação à prescrição da pretensão sancionatória, as regras do Acórdão 1441/2016-TCU-Plenário, e quanto à pretensão ressarcitória, a imprescritibilidade. 
Ante o exposto, voto por que o Tribunal adote o Acórdão que ora submeto à deliberação deste Colegiado.
TCU, Sala das Sessões Ministro Luciano Brandão Alves de Souza, em 5 de abril de 2022.
Ministro BRUNO DANTAS 
Relator